臺灣宜蘭地方法院民事判決　　　　　　　 95年度訴字第278號
原　　　告　丙○○
訴訟代理人　林志嵩律師
被　　　告　庚○○
　　　　　　寅○○
　　　　　　　　　　　　之5
　　　　　　子○○
　　　　　　　　　　　　之3
　　　　　　丑○○
　　　　　　　　　　　　樓
　　　　　　壬○○
　　　　　　己○○
　　　　　　戊○○
兼　共　同
訴訟代理人　癸○○
被　　　告　辛○○
　　　　　　丁○○
上列當事人間請求分割共有物事件，本院於96年6月5日言詞辯論
終結，判決如下：
    主  文
兩造共有坐落宜蘭縣宜蘭市○○○段六結小段十四之一地號土地
及同段十四之十五地號土地，准予合併分割為：如附圖所示甲案
Ａ部分面積一二九平方公尺歸被告庚○○、辛○○、寅○○、子
○○、丑○○、壬○○、己○○、戊○○、癸○○共有，其應有
部分為被告庚○○、辛○○、寅○○、子○○、丑○○、壬○○
、癸○○各八分之一，己○○、戊○○各十六分之一；如附圖所
示甲案Ｂ部分面積一二一平方公尺歸原告及被告丁○○共有，應
有部分各二分之一。
被告庚○○、辛○○、寅○○、子○○、丑○○、壬○○、己○○、戊○○、癸○○應各按如附表所示補償金額分別補償原告及
被告丁○○。
訴訟費用由被告庚○○、辛○○、寅○○、子○○、丑○○、壬○○、癸○○各負擔十六分之一即新台幣貳仟肆佰拾貳元，被
告己○○、戊○○各負擔三十二分之一即新台幣壹仟貳佰壹拾陸
元，被告丁○○負擔四分之一即新台幣肆千捌佰陸拾肆元，餘由
原告負擔。
    事  實  及　理　由
甲、程序部分：
　　本件被告丁○○經合法通知，未於言詞辯論期日到場，核無
  　民事訴訟法第386 條所列各款情形，爰依原告之聲請，由其
    一造辯論而為判決。
乙、實體部分：
一、原告起訴意旨：
(一)、緣坐落宜蘭市○○○段六結小段14-1、14-15 地號等二筆建
    地（下稱系爭2 筆土地），由兩造分別共有，應有部分比例
    為：原告及被告丁○○各 1/4，被告庚○○、辛○○、寅○○、子○○、丑○○、壬○○、癸○○各1/16，己○○、戊○○各1/32。因部分共有人不同意分割或不同意分割方案，
    爰提起本件訴訟訴請裁判分割。
(二)、原告謹提出分割方法：
１、如附圖所示甲案B 部分所示土地上，有門牌為宜蘭縣宜蘭市
    ○○路○段123號3 層RC造建物，所有權人為原告與被告丁○○，應有部分各 1/2。為尊重占有現狀，請求將該部分分歸
    原告與丁○○分別共有，應有部分原告1/2，被告丁○○1/2
    。
２、如附圖所示甲案A 部分土地上，有門牌為宜蘭縣宜蘭市○○
    路○段125 號（整編前為同路31-2號）3層RC造建物，所有權
    人為被告己○○、戊○○，應有部分各 1/2，己○○、戊○○與其他被告庚○○、辛○○、寅○○、子○○、丑○○、
    癸○○、壬○○等人為親戚關係，故請求將如附圖所示甲方
    案A 部分所示土地分歸被告庚○○、辛○○、寅○○、子○○、丑○○、癸○○、壬○○、己○○、戊○○（下稱被告
    庚○○等9人）依原比例取得分別共有。
３、由於依上開分割方式，原告及被告丁○○所分得如附圖所示
    甲案B部分面積為121平方公尺，被告庚○○等9人所分得之A
    部分面積則為129平方公尺，兩者相較前者較後者減少8平方
    公尺，而經送請高源不動產估價師事務所估價結果，認後者
    應補償前者總值新台幣（下同）1,476,291 元。故原告依上
    開估價結果，計算應補償金額詳如附表2 所示（應補償總值
    為1,476,291元，為計算方便，原告謹減縮請求按1,476,288
    元計算。
(三)、爰為訴之聲明：
１、兩造共有坐落宜蘭市○○○段六結小段14-1、14-15地號等2
    筆土地准予合併分割，其分割方法：如附圖甲案A 部分所示
    面積129 平方公尺分歸被告庚○○、辛○○、寅○○、子○○、丑○○、癸○○、壬○○、己○○、戊○○取得分別共
    有，應有部分被告庚○○、辛○○、寅○○、子○○、丑○○、癸○○、壬○○各 1/8，被告己○○、戊○○各1/16；
    如附圖甲案Ｂ 部分所示面積121平方公尺分歸原告丙○○及
    被告丁○○取得分別共有，應有部分原告 1/2，被告丁○○
    1/2。
２、被告庚○○、辛○○、寅○○、子○○、丑○○、癸○○、
    壬○○、己○○、戊○○應各按如附表二所示補償金額分別
    補償原告丙○○及被告丁○○。
二、被告庚○○等9人答辯意旨：
(一)、系爭2 筆土地原為訴外人陳孫濱、許馬太共有，於民國63年
    間2 人同意各分一筆土地建屋，陳孫濱分得其中14-1地號，
    面積為124 平方公尺，陳孫濱於建屋時，再自行向鄰地即同
    段14-61地號土地所有人即訴外人甲○○○購買5平公尺土地
    ，故14-1地號土地面積變為129平方公尺。而14-15地號土地
    由許馬太分得蓋屋，面積為121平方公尺，與14-1地號僅差3
    平方公尺，且因係2人共有，故實際相差僅1.5公尺。就此部
    分，陳孫濱於63年蓋屋後，牆壁亦無償提供予許馬太使用，
    作為前述的補償。嗣陳孫濱、許馬太相繼過世，而由其等之
    繼承人繼承系爭2筆土地。故本件縱使有1.5平方公尺的差距
    ，亦已因陳孫濱同意提供牆壁予許馬太使用作為補償，則依
    現況為分割後，即無差額補償之問題。故雖對於原告依現況
    分割之主張無意見，然原告主張應補償差額部分，不能同意
    。
(二)、爰為答辯聲明：請求駁回原告之訴。
三、被告丁○○則具狀以：同意原告所提分割方案，並願與原告
    於分割後保持共有。
四、本件兩造不爭執之事實，為系爭2筆土地為兩造所共有，而
    其上如附圖甲案所示A部分土地上有門牌宜蘭市○○路125號
    建物坐落其上，所有權人為被告己○○、戊○○，應有部分
    各1/2，同案B部分土地上則有門牌神農路1段123號建物坐落
    其上，所有權人為原告與被告丁○○，應有部分各 1/2。上
    情並有原告提出之土地及建物謄本各2 份為證，並經本院至
    現場履勘查明屬實，製有勘驗筆錄及現場照片在卷可按，復
    經本院囑託宜蘭縣宜蘭地政事務所派員現場測量，製有如附
    圖所示土地複丈成果圖可按。故上開事實，均足認定為真實
    。
五、按共有物之各共有人，得隨時請求分割共有物。但因物之使
    用目的不能分割或契約訂有不分割之期限者，不在此限。民
    法第823 條定有明文。又共有物之分割，依共有人協議之方
    法行之。分割之方法，不能協議決定者，共有人得向法院請
    求判決分割。此民法第824條第1、2 項亦有規定。本件兩造
    為系爭2筆土地之共有人，系爭2筆土地無依使用目的不能分
    割之情形，兩造亦無不得分割之約定，然兩造無法就分割方
    法為協議之決定，則原告起訴請求判決分割系爭2 筆土地，
    於法即屬有據。
六、查本件因系爭2 筆土地上，各有被告己○○、戊○○所共有
    之宜蘭市○○路○段125號建物及原告與被告丁○○所共有之
    宜蘭市○○路○段123號建物坐落於如附圖所示甲案A、B部分
    土地上，己○○、戊○○與其他被告庚○○、辛○○、寅○○、子○○、丑○○、癸○○、壬○○等人為親戚關係，原
    告與被告丁○○則為兄弟關係，為分割後使土地與房屋所有
    權同一，以利分割後之使用收益及處分，並避免土地細分，
    以增進社會經濟效益，自應以將如附圖所示甲案A 部分分歸
    被告庚○○等9人依原比例保持共有，如附圖所示B部分分歸
    原告與被告丁○○依應有部分各1/2 保持共有，為最適當之
    分割方式。至如附圖所示乙案係以宜蘭市○○路○段125號建
    物之牆壁外圍與同段123號建物為界，然分割後面積為C部分
    132平方公尺、D部分118 平方公尺，不惟面積差距達14平方
    公尺，亦與實際上系爭2筆土地即14-1地號及14-15地號土地
    間之地界不符；丙案則以系爭2 筆土地面積合計平均值為界
    ，然此與地上建物之現況不符，亦即分割線係在宜蘭市○○
    路○段125號建物上，如依此分割勢將使該建物有部分須拆除
    。故乙案及丙案均非對兩造最為公平有利之方法，爰採甲案
    判決如主文第一項所示。
七、復按，以原物為分配時，如共有人中，有不能按其應有部分
    受分配者，得以金錢補償之。民法第824條第3項亦有明定，
    此乃基於公平原則所為規定。本件因考量保存現有建物之完
    整及現有界址之一致性，而採如附圖所示甲案之分割方式為
    分割，然依此分割結果，被告庚○○等9人所分得之A部分面
    積為129平方公尺，原告及被告丁○○所分得之B部分面積則
    為121平方公尺，2者相差8平方公尺，與現兩造就系爭2筆土
    地之應有部分應為被告庚○○等9 人與原告及被告丁○○兩
    者應為相同，有所不符。就此，被告庚○○等9 人抗辯稱：
    14-1地號之面積，有5 平方公尺係於63年間建屋時，其等之
    繼承人陳孫濱自行向鄰地即同段14-61 地號土地所有人即訴
    外人甲○○○購買5 平公尺土地，故此部分土地不應分予原
    告及被告丁○○等語，並提出「共同壁契約書」（本院卷第
    77頁）1 件為證。查經本院通知證人甲○○○及乙○○（甲○○○之夫）結果，甲○○○到庭結證稱：（法官問：宜蘭
    市○○○段金六結小段14-61 地號土地是否為妳所有？）地
    號我不記得，我是住在兩造房屋隔壁，我也只有那塊地。門
    牌是宜蘭市○○路○段127號。」、「（法官提示共同壁契約
    書問：是否在61年間有將一部份土地賣給鄰地所有權人？）
    有的，我賣給一位姓陳的，我不識字，共同壁契約書上面的
    名字是我的，但是否我親簽，我已經忘記了。」、「（法官
    問：當初賣幾坪給買方？）約壹個磚塊的寬度，沿著房屋延
    伸到後面，至於是幾坪我不記得了。」、「（法官問：當初
    買方是否即為到場被告？）是的，我當時是和到場被告的媽
    媽談這件買賣事宜。」、（法官提示被告等庭提之本院卷第
    102頁收據問：收據是否為你所簽？)是的。」；證人乙○○
    則結證稱：「（法官問：本件土地之買賣過程是否知悉？請
    詳述？）我知道此事，當時是和鄰地所有權人商量要兩間房
    屋蓋的一樣大，所以才將部分土地賣給對方。當初是測量人
    員到場測量的結果，然後再依此經界蓋房子。至於是幾坪我
    已經忘記了。」、「（被告稱：依據契約書之記載，價金是
    每坪3500元，面積是1.5 坪。收據上有證人夫妻的簽名及蓋
    章。）當時是這樣約定沒錯，收據上的印章也是我的。」等
    語。依上開書證及證人之證詞，足認系爭14-1地號土地增加
    之面積中，確有部分係被告庚○○等9 人或其等之被繼承人
    方面向鄰地所有人即證人甲○○○價購而得（且據其等陳稱
    ，係於土地重測時逕行劃定界址），而其等具狀抗辯買得的
    土地為5平方公尺，於言詞辯論時則陳稱約1.5坪，折計為約
    4.96平方公尺，二者亦屬相符。故被告庚○○等9 人所為此
    部分抗辯，堪可採信。查於原物分割時，對於未能依應有部
    分分配之共有人得為金錢之補償，係基於公平原則所由設，
    故如與公平原則無違，應即非必須予以補償。本件被告庚○○等9人所分得之如附圖所示甲案A部分，既有5 平方公尺係
    由其等或其等之被繼承人所購得，而與原告及被告丁○○無
    涉，則於計算差額補償時，自應予以扣除。是以應補償之差
    額，應以3平方公尺面積計算。就此被告庚○○等9人復抗辯
    稱：此已由陳孫濱無償提供建物牆壁予原告及被告丁○○之
    被繼承人許馬太使用為補償，且面積應為一半即1.5 平方公
    尺，又如要補償應以公告現值計算云云。惟查，本件甲案係
    以宜蘭市○○路○段123及125 號建物之牆壁中心線為界，亦
    即視該牆壁為2建物之共用壁，然仍有前述3平方公尺之差距
    ，已難認其等所抗辯提供該牆壁無償使用係為補償云云為真
    實。而本件因已為實物分割，而仍有前開差距，自不能認此
    差距應由其等與原告及被告丁○○各負擔一半。又公告現值
    與實際交易之市價，常有相當之差距，此為眾所週知之事，
    本件業依原告之聲請，將系爭2 筆土地送高源不動產估價師
    事務所鑑定價額，自應以該鑑定結果為計算差額補償之依據
    ，始為公平。故被告庚○○等9人上開抗辯，均非可採。
八、本件實物分割結果，被告庚○○等9 人應補償原告及被告丁○○3平方公尺之差額，已如前述。而被告庚○○等9人所多
    分得A 部分土地經高源不動產估價師事務所鑑定結果，每坪
    正常買賣之價格為399,800元，有估價報告書可按。則以3平
    方公尺約合0.9075坪計算，被告庚○○等9 人應補償原告及
    被告丁○○之差額總額為362,819 元（元以下四捨五入，附
    表亦同，惟因採四捨五入計算，故實際補償總額為 362,816
    元），爰判決被告庚○○等9 人應分別給付原告及被告丁○○差額補償如附表一所示。
九、本件事證已臻明確，兩造所為其餘攻擊防禦方法及舉證，經
    審酌後認均與結論不生影響，爰不一一論列，附此敘明。
十、結論：本件原告之訴為有理由，依民事訴訟法第385條第1項
    、第80條之1判決如主文。
中　　華　　民　　國　　96　　年　　6 　　月　　25　　日
                  臺灣宜蘭地方法院民事庭
                      法　官　張軒豪
正本與原本無異。
如不服本判決應於判決送達後20日內提出上訴狀（須附繕本）。
中　　華　　民　　國　　96　　年　　6 　　月　　25　　日
                      書記官　詹玉惠
